---
title: "Statystyczna analiza danych - projekt"
author: "Paweł Strzępka"
output:
  html_document: 
    theme: readable
    fig_width: 9
    highlight: kate
---



```{r setup, include=FALSE}
knitr::opts_chunk$set(echo = TRUE)
```
<style>
h4 {
    margin-top:2.5em
}
h4.author, h4.date  {
    margin-top:0em
}
</style>



#### Odczyt  danych z pliku arkusza oraz ich obróbka ####

Dane pochodzą ze zbiorów Głównego Urzędu Statystycznego z Biutelynu Statystycznego Nr 4/2023 z dnia 25.05.2023 o częstotliwości miesięcznej. Zawierają dane z zakresu obszaru przemysłu gospodarki narodowej. Dotyczą produkcji sprzedanej przemysłu podanej w milionach PLN od roku 2010 do początku roku 2023.

```{r message=FALSE}
getwd()
library(readxl)
#### Odczyt  danych z pliku arkusza oraz ich obrobka ####
daneraw <- read_excel("tabl46_produkcja_sprzedana_przemyslu.xlsx")
dane <- daneraw[-c(1:3),]
dane <- dane[-2,]
dane0 <- dane[,1]
dane1 <- dane[,8]
dane2 <- dane[,10]
danew <- data.frame(dane0, dane1, dane2)
colnames(danew) <- c("Miesiac", "Przetworstwo przemyslowe", "Produkcja artykulow spozywczych")
danew <- danew[-1,]
danew[,2] <- as.numeric(danew[,2])
danew[,3] <- as.numeric(danew[,3])
danew
```


#### Cecha nr 1 Przetworstwo przemyslowe ####


Wyznaczenie najmniejszej wartości 
```{r message=FALSE}
#### Minimum C1 ####
minimumc1 <- min(danew$`Przetworstwo przemyslowe`)
minimumc1
```
Wyznaczenie największej wartości
```{r}
#### Maskimum C1####
maksimumc1 <- max(danew$`Przetworstwo przemyslowe`)
maksimumc1
```
Rozstęp jest najprostszą miarą rozproszenia (zmienności). Jest różnicą między wartością maksymalną a minimalną ze zbioru obserwacji. Pokazuje zatem jedynie jaki jest zakres obserwacji
```{r}
#### Rozstep C1####
rozstepc1 <- maksimumc1 - minimumc1
rozstepc1
```
Wartość średnia pochodzi z sumowania poszczególnych wyników i podzielenie tej sumy przez liczbę naszych obserwacji.
```{r}
#### Srednia C1####

sredniac1 <- mean(danew$`Przetworstwo przemyslowe`)
sredniac1
```
Mediana to wartość cechy w szeregu uporządkowanym, powyżej i poniżej której znajduje się jednakowa liczba obserwacji. Mediana jest kwantylem rzędu 1/2
```{r}
#### Mediana C1####  

medianac1 <- median(danew$`Przetworstwo przemyslowe`)
medianac1
```
Odchylenie standardowe określa, jak szeroko wartości jakiejś wielkości są rozrzucone wokół jej średniej
```{r}
#### Odchylenie standardowe C1####

odchyleniec1 <- sd(danew$`Przetworstwo przemyslowe`)
odchyleniec1
```
Kwartyle to wartości, które dzielą zebrane obserwacje na cztery równe, co do ilości elementów, grupy. 
```{r}
#### Kwartyle C1####

kwartylec1 <- quantile(danew$`Przetworstwo przemyslowe`)
kwartylec1
```
Wysoka wartość współczynnika oznacza duże zróżnicowanie cechy i świadczy o niejednorodności badanej populacji, niska wartość świadczy o małej zmienności cechy i jednorodności badanej populacji. Współczynnik zmienności jest ilorazem (wynikiem dzielenia) odchylenia standardowego cechy oraz jej średniej arytmetycznej.
```{r}
#### Wspolczynnik zmiennosci C1####

wszmiennoscic1 <- (odchyleniec1/sredniac1) * 100
wszmiennoscic1
```
Wariancja informuje, jak bardzo zróżnicowany jest zbiór pod kątem koncentracji wokół średniej bądź też rozproszenia. Wartość zero oznacza identyczne wartości w zbiorze.
```{r}
#### Wariancja C1####

wariancjac1 <- var(danew$`Przetworstwo przemyslowe`)
wariancjac1

```
Trzeci moment centralny przyjmuje wartość zero dla rozkładu symetrycznego, wartości ujemne dla rozkładów o lewostronnej asymetrii  i wartości dodatnie dla rozkładów o prawostronnej asymetrii.
```{r}
#### Moment centralny rzedu 3 C1####

library(moments)
M3C1 <- moment(danew$`Przetworstwo przemyslowe`, order=3, central=TRUE)
M3C1
```
Jeśli wartość współczynnika asymetrii jest równy zero, oznacza to, że rozkład jest symetryczny. Ujemne wartości wskazują na skośność w lewo, natomiast dodatnie wartości wskazują na skośność w prawo.
```{r}
#### Wspolczynnik asymetrii ####

wsp_asymetriic1 <- skewness(danew$`Przetworstwo przemyslowe`)
wsp_asymetriic1

#### Graficzna reprezentacja danych C1####

```
Wykres paskowy
```{r}
#### Wykres paskowy ####
library(graphics)
stripchart(danew$`Przetworstwo przemyslowe`)
```
Histogram służy do przedstawienia liczebności obserwacji danych w zadanych przedziałach badanej zmiennej.
```{r}
#### Histogram ####
(hist(danew$`Przetworstwo przemyslowe`, breaks=13))
```
Dystrybuanta empiryczna to dystrybuanta wyliczona wprost z danych. W takiej sytuacji nie znamy prawdziwego rozkładu i bazujemy tylko na dostępnych obserwacjach
```{r}
#### Dystrybuanta ####
plot(ecdf(danew$`Przetworstwo przemyslowe`))
```
Wykres pudełkowy zawiera informacje odnośnie położenia, rozproszenia i kształtu rozkładu danych. Zawiera mediane, rozstęp ćwiartkowy oraz wartości odstające, które odbiegają od reszty.
```{r}
#### Wykres pudełkowy ####
boxplot(danew$`Przetworstwo przemyslowe`)


#### Hipotezy C1####
```
Hipoteza zerowa: Średnia wartość jest równa 100000
Hipoteza alternatywna: Średnia wartość nie jest równa 100000

Nie ma podstaw do odrzucenia hipotezy zerowej
```{r}
#hipoteza 1 Średnia wartość jest równa 102000
t.test(danew$`Przetworstwo przemyslowe`,mu = 100000)
```
Hipoteza zerowa: Populacja ma rozkład normalny
Hipoteza alternatywna: Populacja nie ma rozkładu normalnego

Odrzucamy hipotezę zerową na korzyść hipotezy alternatywnej
```{r}
# hipoteza 2 dane mają rozkład normalny
shapiro.test(danew$`Przetworstwo przemyslowe`)
```



#### Cecha nr 2 Produkcja artykulow spozywczych ####



```{r}
#### Minimum C2####
minimumc2 <- min(danew$`Produkcja artykulow spozywczych`)
minimumc2

#### Maskimum C2####
maksimumc2 <- max(danew$`Produkcja artykulow spozywczych`)
maksimumc2

#### Rozstep C2####
rozstepc2 <- maksimumc2 - minimumc2
rozstepc2

#### Srednia C2####

sredniac2 <- mean(danew$`Produkcja artykulow spozywczych`)
sredniac2

#### Mediana C2####  

medianac2 <- median(danew$`Produkcja artykulow spozywczych`)
medianac2

#### Odchylenie standardowe C2####

odchyleniec2 <- sd(danew$`Produkcja artykulow spozywczych`)
odchyleniec2

#### Kwantyle C2####

kwartylec2 <- quantile(danew$`Produkcja artykulow spozywczych`)
kwartylec2

#### Wspolczynnik zmiennosci C2####

wszmiennoscic2 <- (odchyleniec2/sredniac2) * 100
wszmiennoscic2

#### Wariancja C2####

wariancjac2 <- var(danew$`Produkcja artykulow spozywczych`)
wariancjac2

#### Moment centralny rzedu 3 C2####

library(moments)

M3C2 <- moment(danew$`Produkcja artykulow spozywczych`, order=3, central=TRUE)
M3C2

#### Wspolczynnik asymetrii ####

wsp_asymetriic2 <- skewness(danew$`Produkcja artykulow spozywczych`)
wsp_asymetriic2

#### Graficzna reprezentacja danych C2####


#### Wykres paskowy ####
library(graphics)
stripchart(danew$`Produkcja artykulow spozywczych`)

#### Histogram ####
(hist(danew$`Produkcja artykulow spozywczych`, breaks=13))

#### Dystrybuanta ####
plot(ecdf(danew$`Produkcja artykulow spozywczych`))


#### Wykres pudełkowy ####
boxplot(danew$`Produkcja artykulow spozywczych`)
```
Hipoteza zerowa: Średnia wartość jest równa 19000
Hipoteza alternatywna: Średnia wartość nie jest równa 19000

Nie ma podstaw do odrzucenia hipotezy zerowej
```{r}
#### Hipotezy C2####

#hipoteza 1 Średnia wartość jest równa 19000
t.test(danew$`Produkcja artykulow spozywczych`,mu = 19000)
```
Hipoteza zerowa: Populacja ma rozkład normalny
Hipoteza alternatywna: Populacja nie ma rozkładu normalnego

Odrzucamy hipotezę zerową na korzyść hipotezy alternatywnej
```{r}
# hipoteza 2 dane mają rozkład normalny
shapiro.test(danew$`Produkcja artykulow spozywczych`)

```
#### Opis użytych funkcji:
```{r}

```
getwd() - funkcja służy do pobrania bieżącego katalogu roboczego.

read_excel() - funkcja z pakietu "readxl" służy do odczytu pliku Excel do R i przechowywania danych w zmiennej.

data.frame() - funkcja z pakietu "base" tworzy ramkę danych na podstawie wektorów lub zmiennych. Używana jest do utworzenia nowej ramki danych o nazwie danew, łączącej wybrane kolumny z ramki danych daneraw.

colnames() - funkcja z pakietu "base" służy do nadania nazw kolumnom w ramce danych danew.

as.numeric() - funkcja z pakietu "base" służy do konwersji wybranych kolumn danew na format liczbowy.

min() - funkcja z pakietu "base" oblicza najmniejszą wartość wektora lub kolumny.

max() - funkcja z pakietu "base" oblicza największą wartość wektora lub kolumny.

mean() - funkcja z pakietu "base" oblicza średnią arytmetyczną wektora lub kolumny.

median() - funkcja z pakietu "stats" oblicza medianę wektora lub kolumny.

sd() - funkcja z pakietu "stats" oblicza odchylenie standardowe wektora lub kolumny. 

quantile() - funkcja z pakietu "stats" oblicza kwantyle wektora lub kolumny.

var() - funkcja z pakietu "stats" oblicza wariancję wektora lub kolumny. 

moment() - funkcja pochodzi z pakietu "moments", który udostępnia funkcje do obliczania momentów rozkładu. Została użyta do obliczenia trzeciego momentu centralnego 

skewness() - funkcja z pakietu "moments" oblicza współczynnik asymetrii dla danej populacji. W wyniku otrzymasz wartość współczynnika asymetrii.

stripchart() - funkcja z pakietu "graphics" pochodzi z podstawowego pakietu graficznego w R. Służy do tworzenia wykresu paskowego (diagram punktowy).

hist() - funkcja z pakietu "graphics" służy do tworzenia histogramu dla określonej zmiennej.

ecdf() - funkcja z pakietu "stats" służy do tworzenia empirycznej funkcji dystrybucji skumulowanej (ECDF) dla określonej zmiennej.

boxplot() - funkcja z pakietu "graphics" służy do tworzenia wykresu pudełkowego dla określonej zmiennej.

t.test() - funkcja z pakietu "stats" służy do przeprowadzania testu t, który porównuje średnią próbkową z daną wartością lub wykonuje test t dwóch próbek.

shapiro.test() - funkcja z pakietu "stats" służy do przeprowadzania testu Shapiro-Wilka, który testuje hipotezę zerową, że populacja ma rozkład normalnego.